【裁判字號】    95,上易,815
【裁判日期】    951220
【裁判案由】    返還價金等
【裁判全文】
臺灣高等法院民事判決                 95年度上易字第815號
上  訴  人  乙○○
被 上訴 人  揚銘建設股份有限公司
法定代理人  甲○○
訴訟代理人  簡泰正律師
上列當事人間請求返還價金等事件，上訴人對於民國95年7月21
日臺灣臺北地方法院94年度訴字第5187號第一審判決提起上訴，
本院於95年12月6日言詞辯論終結，判決如下：
    主  文
上訴駁回。
第二審訴訟費用由上訴人負擔。
    事實及理由
一、上訴人乙○○主張：
(一)上訴人於民國（下同）94年3月14日，以新台幣（下同）12,
    200,000元向被上訴人買受坐落於台北縣新店市○○○街34
    號2樓之房地及停車位產權（下合稱系爭買賣標的）。上訴
    人並已依約給付價金完畢，被上訴人則於93年12月31日銀行
    核撥貸款日同時交屋予上訴人。上訴人於買賣成立後，茲因
    自行裝潢設計所需，已向被上訴人表明買賣契約（下稱系爭
    契約）後附建材與設備之第7項有關「廚房及浴室天花板、
    燈具」部分，以及第11項有關「廚具設備」部分，皆予減作
    ，並經被上訴人同意變更而未予施作。就該減作部分，依被
    上訴人自認之價額即廚浴天花板為9,365元、廚具設備為56,
    000元，合計65,365元，被上訴人應依系爭契約第16條之約
    定，負返還之責。
(二)又系爭買賣標的於交屋前，因露台部分突遭新店市公所以違
    建之名強制拆除，而嚴重損及上訴人之權益，雙方遂於93年
    12月16日簽立增補契約，雙方於該增補契約第1條第1、2 、
    3項各約明：「原甲方（即上訴人，下同）購買房地之標的
    物即新店市○○○街34號2樓增建之露台因被拆除乙方（即
    被上訴人，下同）允諾於中華民國94年1月20日前將增建露
    台施作完竣」、「雙方同意將原購屋價金保留新台幣伍拾萬
    元整，作為履約之保証，若未於期限內施作完竣，則乙方願
    自民國94年1月21日起每日罰款新台幣伍仟元整至施作完竣
    日止，雙方並約定94年2月21日未施工完竣則保証金甲方有
    權沒收，乙方絕無異議」、「保留款項於增補契約簽訂同時
    ，甲方開具上述金額本票交由雙方之代書保管，俟結清、結
    案時由代書歸還。」。
(三)詎被上訴人一再延宕施工，非但未於約定之期限竣工，竟遲
    至同年8月開始施作完畢，嚴重損及上訴人之居住品質。上
    訴人自得依上開增補契約第1條第2項之約定，沒收被上訴人
    提供作為履約保証之購屋價金保留款500,000元。上開500,0
    00元保留款項既經上訴人沒收，則上訴人就上開原購屋價金
    之應付保留款，已無給付之義務。故就上訴人於簽立增補契
    約時併簽發予被上訴人之同額本票所擔保之買賣價金債權，
    即不存在等語。
(四)於原審聲明：(1)被上訴人應給付上訴人65,365元，及自起訴
    狀繕本送達翌日起至給付日止，按年息5％計算之利息；(2)
    確認被上訴人執有上訴人所簽發如原判決附表所示之本票債
    權不存在；(3)第一項之請求，請准依職權宣告假執行。
(五)原審判決被上訴人應給付上訴人65,365元及自94年9月30日
    起至清償日止按年息5％計算之利息，而駁回原告其餘之請
    求。上訴人不服提起上訴，除引用原審及本院前審陳述外，
    並補陳略以：
  1.原判決就系爭露台施工完成之認定標準，漏未審酌應回復之
    原狀為何，僅擷取被上訴人工地主任謝連康單方所稱「地磚
    部分完成」乙節，即為不利於上訴人之認定，顯與事理有違
    。蓋系爭二樓露台與一樓頂板為同一結構，故增補契約中所
    謂被上訴人應拆除露台回復原狀，應係將整個樓板上下方含
    屬於二樓露台部分及一樓車庫頂板部分全部修復至原有狀態
    ，始可謂為回復原狀。系爭增補契約第1條第2項之用語雖未
    將「一樓頂板」附帶列入，惟系爭露台既屬非法增建之物，
    該增建結構體自含括二樓露台及一樓頂板兩部分，且一樓頂
    板下方適為上訴人等住戶之車庫，上訴人亦為有權使用。
  2.兩造間系爭契約之標的，除座落於新店市○○○街34號2樓
    房地及增建露台外，另包括一樓停車位。系爭露台經拆除後
    未為回復原狀，導致上訴人位於露台下方之車庫之使用，有
    相關照片及證人林寶秀代書之證詞可證。惟原判決竟僅認定
    兩造增補契約係就系爭露台所為之規範，與一樓天花板部分
    有無完工無涉，顯與事證相違，所認難令折服。
  3.系爭露台被上訴人是否已於約定期限內回復原狀乙節，核屬
    被上訴人舉證責任之所在。原判決於理由中既認被上訴人所
    辯系爭露台業已於94年1月10日施工完竣乙節為不可採，復
    認定上訴人於原審舉證仍有不足進而為不利於上訴人之認定
    ，除錯置兩造舉證責任外，判決理由復前後矛盾，難容維持
    等詞。
  4.並上訴聲明：(1)原判決不利於上訴人部分廢棄；(2)確認被上
    訴人執有上訴人所簽發如原判決附表所示之本票債權不存在
    (原審判決上訴人勝訴部分，未據上訴)。
二、被上訴人則以：
(一)兩造於93年3月14日簽訂系爭買賣契約，並於同年12月16日
    另外簽立增補契約。依增補契約第4條約定，上訴人本應於
    同年12月31日前將尾款給付被上訴人，並同時辦理交屋。惟
    查本件上訴人違反上開約定，遲至94年1月14日始將銀行貸
    款9,500,000元撥付被上訴人。上訴人更積欠剩餘尾款500,0
    00元未付，致兩造迄今仍未辦理交屋手續。
(二)被上訴人於94年1月20日前即已將增建露台施作完竣，並無
    違反兩造間增補契約約定之情事，至於矽酸鈣板並非結構所
    需，其作用僅在於增加美觀，有無裝設矽酸鈣板並不影響露
    台修復完工與否，況且1樓車庫係停車空間，屬於公共設施
    ，非2樓住戶專用，則1樓車庫是否因美觀而裝設矽酸鈣板，
    並不影響增補契約所約定增建露台施作完竣與否，更非得因
    1樓車庫尚未因美觀而裝設矽酸鈣板即謂增建露台未施作完
    竣而有違約之情事。縱認應將1樓車庫之矽酸鈣板裝設完成
    後，系爭露台方屬施作完竣，然證人謝連康證稱該矽酸鈣板
    至遲於2、3 月間即已完成、證人江益玲亦證稱卷附系爭露
    台完工之照片係2月底之照片，可見系爭露台至遲於94年2月
    底前確已完工。另系爭房屋之鄰戶與系爭房屋一樣須增建露
    台，此二戶之露台乃同時施作、同時完工，而該戶之買受人
    即訴外人王啟平係於94年1月27 與被上訴人完成交屋手續，
    亦足證被上訴人確已依期限將增建露台施作完竣，因而得以
    與訴外人王啟平完成交屋手續。再者，上訴人於94年1月22
    日向被上訴人借用系爭房屋鑰匙以便進入裝潢，若被上訴人
    未將增建露台施作完竣，上訴人豈有可能於系爭房屋尚須施
    工之情形下即進入裝潢，益證被上訴人確已依期限將增建露
    台施作完竣，並無違反增補契約約款之情事。
(三)綜上所述，上訴人迄未能證明被上訴人於94年2月21日未將
    露台施工完竣。則上訴人自應依約將剩餘尾款500,000元給
    付予被上訴人，而於上訴人給付該500,000元之前，系爭本
    票債權仍然存在，原審判決上訴人此部分之請求敗訴，核無
    違誤，並於本院答辯聲明：上訴駁回。
三、兩造所不爭執之事實：（見本院95年11月21日準備程序筆錄
    ，本院卷第40頁背面）
(一)兩造於93年3月14日簽訂原審原證1所示之系爭房地買賣契約
    ，總價金為12,200,000元。
(二)兩造於93年12月16日簽訂原審原證3所示之增補契約。
(三)上訴人於93年12月16日簽發原審原證4所示之本票交付代書
    林寶秀保管。
(四)上訴人現已給付11,700,000元。
(五)上訴人迄未辦理交屋手續。
    以上事實，為兩造所不爭執，並有不動產買賣契約書、增補
    契約、本票、存摺明細表、明細表、收據等影本（見原審卷
    ，7-38頁、第62至65頁）等附卷可稽（見原審卷第7至34頁
    ），自堪信為真。
四、本院得兩造同意協議簡化並整理之爭點為（見本院同上筆錄
    ）：
(一)增補契約約定修補之標的有無包含1樓車庫之天花板部分？
(二)上訴人得否依增契約第1條第2項之約定沒收保證金500,000
    元？
五、關於增補契約約定修補之標的有無包含1樓車庫之天花板部
    分：
(一)按契約應以當事人立約當時之真意為準，而其真意何在，又
    應以過去事實及其他一切証據資料為斷定之標準，不能拘泥
    文字致失真意 (最高法院19年台上字第453號判例意旨參照)
    。經查依兩造所簽增補契約第1條第2項所載「原甲方（即上
    訴人）購買房地之標的物即新店市○○○街三十四號二樓『
    增建之露台』因被拆除，乙方（即被上訴人）允諾於中華民
    國94年2月20日前將『增建露台施作完竣』」等語，並未將
    「1 樓頂版」附帶列入，亦即系爭增補契約已明定施作之標
    的係「2樓增建之露台」，顯見兩造係針對系爭2樓房屋之露
    台施工完竣與否作為認定有無違約之依據，自與1樓天花板
    部分有無完工無涉，上訴人主張1樓天花板有延遲竣工情事
    ，其得依約沒收保證金500,000元云云，顯屬無據。
(二)況且，2樓增建露台修復之同時即已同時修復1樓車庫之頂板
    ，至於是否須加裝矽酸鈣板或補土、油漆，則係屬美觀與否
    之問題，核與結構及完工與否無涉，此觀之上訴人所提出之
    現場照片，除系爭露台之下方外，1樓車庫其他天花板並未
    裝設矽酸鈣板（見原審卷第78、79頁原證8），益證矽酸鈣
    板之裝設僅為美觀而與結構無關、亦不影響露台之修復完工
    與否，否則其他地方何以不須裝設矽酸鈣板？要非得以不屬
    於系爭增補契約標的之1樓天花板有無加裝矽酸鈣板或補土
    、油漆等美化工程作為認定被上訴人有無違約之依據，故上
    訴人之主張顯非可採。
(三)另查證人謝連康雖於原審證稱：「（問：為何後來還要作天
    花板）因為鐵板比較難看，所以才要放矽酸鈣板。那是我們
    公司本來就應該做的」等語（見原審卷第99頁背面），惟查
    矽酸鈣板並非結構所需，其作用僅在於增加美觀，有無裝設
    矽酸鈣板並不影響露台修復完工與否，已如上述，是證人謝
    連康所稱應係指「就美觀而言」或許應該加裝矽酸鈣板，並
    非表示2樓露台或1樓天花板之修復必須於裝設矽酸鈣板後才
    算完工。
六、關於上訴人得否依增契約第1條第2項之約定沒收保證金500,
    000元部分：
(一)按兩造間增補契約第1條第1項約定：「原甲方（即上訴人）
    購買房地之標的物即新店市○○○街34號2樓增建之露台，
    因被拆除，乙方（即被上訴人）允諾於中華民國94年元月20
    日前將增建露台施作完竣。」（見原審卷第36、37頁原證三
    ）。經查該增建露台業已於94年1月10日經施作最後一道程
    序－即地磚抹縫－而告完工，此有被上訴人所提工程日報表
    可稽（見原審卷第72頁被證七），亦經證人謝連康於原審到
    庭證稱：露台施工完成，是指地磚部分完成才算，當時只剩
    下地磚部分等語無訛（見原審卷第97頁背面），足見被上訴
    人於94年1月10日即已依約將增建露台施作完竣，要無違約
    之情事。
(二)次查系爭房屋之鄰戶（即36號2樓）亦與系爭房屋一樣須增
    建露台，此二戶之露台乃同時施作、同時完工，而該戶（36
    號2樓）之買受人即訴外人王啟平係於94年1月27日與被上訴
    人完成交屋手續，此有收據可稽（見原審卷第65頁被證四）
    ，亦足證被上訴人確已依期限將增建露台施作完竣，因而得
    以與訴外人王啟平完成交屋手續。況證人王啟平於原審亦到
    庭證稱：伊向被上訴人買新店市○○○街36號2樓之房子，
    從伊房子可以看見上訴人34號2樓的房子露台，因為之前伊
    和上訴人房子的露台被拆掉，所以有要求被上訴人要修復，
    當時被上訴人修伊露台時，伊有看到被上訴人也一起修上訴
    人的露台，伊是被通知在94年1月27日交屋的，當時伊有看
    到上訴人的露台已用水泥補起來了，但應該還沒鋪磁磚，因
    為伊買房子時有跟被上訴人說不要鋪磁磚，所以伊沒有注意
    事後上訴人的露台，被上訴人何時去鋪磁磚等語（見原審卷
    第114、115頁），益見被上訴人確已依約於期限內將增建露
    台施作完竣。
(三)復查上訴人堅持待露台增建完畢後方給付尾款，不惜違反系
    爭「增補契約」第1條第4項應於93年12月31日前將尾款給付
    被上訴人之約定，而自上訴人於94年1月14日將銀行貸款9,5
    00,000元撥付被上訴人（見原審卷第62頁被證1存摺明細表
    ）之情觀之，足證被上訴人至遲於94年1月14日前即已將增
    建露台施作完竣，否則上訴人豈會願意將銀行貸款撥付被上
    訴人？
(四)另查被上訴人將增建露台施作完竣後，系爭房屋即已完工，
    上訴人遂於給付尾款辦理交屋手續前，即向被上訴人借屋裝
    潢，以便早日進住，此有上訴人於94年1月22日向被上訴人
    借用系爭房屋鑰匙以便進入裝潢所親筆簽立之收據可稽（見
    原審卷第64頁被證3）。若被上訴人未將增建露台施作完竣
    ，上訴人豈有可能於系爭房屋尚須施工之情形下即進入裝潢
    ？此顯與常情不合，益證被上訴人確已依期限將增建露台施
    作完竣，否則上訴人何以能於94年1月22日即向被上訴人借
    屋裝潢？
(五)末依證人江益玲即上訴人之員工於原審到庭證述：伊公司在
    94年2月3日搬去系爭房屋，當時2樓露台地板是水泥地，沒
    有鋪地磚，是過完農曆年後一、二個禮拜才鋪上去等語（見
    原審卷第100頁），姑且不論證人江益玲係上訴人之員工而
    有偏頗之虞，縱使其所言為真，經查94年農曆除夕日為2月8
    日，磁磚舖設完工日若為一或二星期，即為94年2月15 日至
    同年2月22日間，則依雙方之增補契約第1條第1項約定，須
    被上訴人於94年2月21日未將露台施工完竣，上訴人方有權
    將系爭500,000元保證金沒收，然上開證人江益玲之證詞，
    並無法證明系爭露台之施工實際完竣日係於94年除夕後之何
    日？更無法證明被上訴人於94年2月21日仍未將露台施工完
    竣，此外，上訴人復未能舉證被上訴人露台施工實際完竣日
    係於94年2月21日之後，而有違增補契約第1條第1項之約定
    情事，則其依增補契約第1條第2項之約定，主張沒收被收上
    開500,000元之保證金，進而為系爭500,000元本票債權不存
    在之主張，自難認有理由。
七、綜上所述，上訴人依增補契約第1條第2款、第3款約定，請
    求確認系爭500,000元本票債權不存在，因其無法舉證證明
    合於系爭合約約定之要件，所請為無理由，應予以駁回，其
    假執行之聲請亦失所附麗，應併予駁回。原審就此部分為上
    訴人敗訴之判決及駁回其該部分假執行之聲請，並無不合。
    上訴意旨指摘原判決不當，求予廢棄改判，為無理由，應予
    駁回。另民事訴訟法第392條業已於92年2月7日修正增列第2
    項、第3項為「法院得依聲請或依職權宣告被告預供擔保，
    或將請求標的物提存而免為假執行」、「依前項規定預供擔
    保或提存而免為假執行，應於執行標的物拍定、變賣或物之
    交付前為之」，原判決第4項關於上訴人免為假執行部分，
    本應更正為「但被告於執行標的物拍定、變賣或物之交付前
    ，得以新台幣陸萬伍仟參佰陸拾伍元預供擔保或將請求標的
    物提存而免為假執行」，惟本件訴訟標的未逾1,500,000元
    ，不得上訴最高法院，經本院判決即告確定，故不另為更正
    之諭知，附此指明。
八、本件事證已臻明確，兩造其餘主張及舉證，與本判決結果無
    涉，毋庸一一審酌，併予敘明。
九、據上論結，本件上訴為無理由，依民事訴訟法第449條第1項
    、第78條，判決如主文。
中    華    民    國    95    年    12    月    20    日
                    民事第十四庭
                        審判長法  官  許正順
                              法  官  張  蘭
                              法  官  魏麗娟
正本係照原本作成。
不得上訴。
中    華    民    國    95    年    12    月    21    日
                              書記官  于  誠


司法院資訊處製作；財團法人民間司法改革基金會備份。
